【裁判字號】    92,訴,178
【裁判日期】    920613
【裁判案由】    偽造文書等
【裁判全文】
臺灣臺中地方法院刑事判決                          九十二年度訴字第一七八號
    公  訴  人  臺灣臺中地方法院檢察署檢察官
    被      告  丙○○
右列被告因偽造文書等案件，經檢察官提起公訴（九十一年度偵字第二三０五七號）
，本院判決如左：
    主  文
丙○○共同連續意圖為自己不法之所有，以詐術使他人將本人之物交付，處有期徒刑
壹年陸月。
    事  實
一、丙○○與甲○○（業經臺灣高等法院臺中分院就以下稱甲會部分另行審結）係夫
    妻關係，二人於民國（下同）八十八年十二月五日、八十九年十二月十五日、九
    十年十一月二十五日共同在臺中縣豐原市○○路二二四巷五樓七號住處召集如附
    表一、二、三所示之甲、乙、丙三個合會，由甲○○出名擔任會首，會員人數（
    含會首）各為三十名、二十一名、二十二名，每會新台幣（下同）二萬元，均採
    內標制。以上各會均分由丙○○、甲○○依時舉行開標，各期會款亦由丙○○、
    甲○○二人輪流收取。詎丙○○與甲○○因週轉不靈導致財務狀況不佳，竟基於
    共同意圖為自己不法所有之概括犯意聯絡，自八十九年四月五日起，於如附表一
    、二、三冒標日期欄所示之日期，利用無人到開標現場投標之機會，分別未經甲
    會會員周進生、周文玲、周文彬、林清溪、楊連平、謝麗華、廖鳳英、魏葉素娥
    （即魏太太）名義以及乙會會員乙○○○、謝生妹、蔡中田、魏葉素娥（即魏太
    太）名義以及丙會會員林湘婷、蘇美涓、阿英（真實姓名年籍不詳）之同意及授
    權，連續以如附表一、二、三「冒標利息」欄內之金額，向當時甲、乙、丙三會
    中仍屬活會之會員佯稱係前開人士以前開金額得標，致使乙○○○及其餘活會會
    員等人陷於錯誤，而按期交付扣除冒標會息後之會款與丙○○及甲○○二人。二
    人共計詐得如附表一、二、三冒標所得金額攔內所示之金額（不含甲會於九十一
    年五月五日尾會會款）。迄至九十一年五月六日甲會結束時，甲○○、丙○○因
    無力支付前開甲會之尾會會款予會員乙○○○，並宣布乙、丙二會同時停標，經
    會員乙○○○追查後，始得悉上情。
二、案經乙○○○訴由臺灣臺中地方法院檢察署檢察官偵查起訴。
    理  由
一、訊據被告丙○○就其與其夫即共犯甲○○因周轉不靈而為前開冒用他人名義標會
    收取會款等情，於警訊、偵查及本院審理時皆坦承不諱，供稱：本來只是幫忙收
    會錢，後來被告甲○○資金無法調度才出此冒用他人名義標會之下策，伊亦知悉
    ，為了生活才不得不幫著對活會會員說謊收會錢等語。經查：
  (一)被告丙○○與共犯甲○○前開犯行，業據被害人乙○○○等人於警訊、偵查中指
    述綦詳；並經告訴人乙○○○於本院審理時屢次到庭指述詳實；以及各遭冒標之
    受害人即證人林清溪、楊連平、丁○○○（代表會員名義人謝麗華）、廖鳳英、
    魏葉素娥、蘇蒼錦、賴素娥（即會員名義人賴秀玲）、卓吟、沈秋蘭、謝生妹、
    蔡中田、蘇美涓、張廖鳳英於本院審理時到庭結證屬實，並經共犯甲○○於本院
    審理時到庭供述各次冒標日期、會員名義、利息等節在卷，並有告訴人乙○○○
    、證人張廖鳳英所提供之會簿影本在卷可稽。由前開證人之證述可知，多數之互
    助會事宜，被告丙○○均有確實參與，且涉入甚深，更何況被告丙○○多次為共
    犯甲○○向各合會會員收取會款，於收款之同時必告知所有會員當期係由何人得
    標，而遭冒標之活會會員竟無人於事發前知曉自己之會已遭人標走，顯然被告丙○○及共犯甲○○於收取合會會款時，必定有所隱瞞即未告知遭冒標之會員而仍
    向其收取活會會錢，則被告丙○○稱伊知悉共犯甲○○有冒標他人合會一事等自
    白，與事實應屬相符而堪可採信。共犯甲○○於本院審理時供稱本件均由其一手
    遮天，被告丙○○未曾有何參與冒標犯行云云，應屬事後迴護之詞而不足採信。
  (二)又被告丙○○及共犯甲○○除告訴人乙○○○、張廖鳳英所指述之經告知係何人
    以何金額得標之情節（包括附表一編號１、２、６、８，附表二編號１，附表三
    編號１、２、３）以外，就如附表一、二、三所示其餘編號項下之冒標日期，經
    本院反覆再三訊問，均供稱不復記憶，共犯甲○○僅供稱：應該多半是從九十年
    三月左右開始冒標，因為那個時候周轉不靈，但是確切日期怎麼也無法想起來等
    語。則本院僅能就被告丙○○及共犯甲○○不能記憶之日期中所冒標之金額以計
    算式予以表明，附此敘明。又甲會中之尾會即九十一年五月五日該次會，因所餘
    之各活會會員均以為自己為尾會，該次不會有人繳納會款，故被告丙○○該次並
    未能取得任何冒標金額，在此一併敘明。
  (三)綜上所述，本件事證明確，被告丙○○前開犯行應屬事證明確，其犯行洵堪認定
    ，應予依法論科。
二、核被告丙○○前開冒用他人名義標會收取會款之行為，係犯刑法第三百三十九條
    第一項之詐欺取財罪。又其每次冒稱有會員得標而詐取會款，均使當時尚為活會
    會員陷於錯誤而為財物之交付，係一行為觸犯數罪名，為想像競合犯而以一罪論
    。又被告丙○○前後多次冒標詐取會款犯行，均時間緊接、所犯罪名相同，顯係
    基於概括之犯意為之，為連續犯，應依刑法第五十六條規定以一罪論（被告丙○○與甲○○向會員詐稱甲會如附表一編號８由魏葉素娥得標部分以及乙會未經公
    訴人特定究竟何三人遭冒標以外之另一人部分，與本案業經起訴部分具有連續犯
    之裁判上一罪關係，雖未經公訴人列為起訴範圍，惟應為起訴效力之所及，本審
    判不可分原則，本院自得一併予以審酌。）。又被告丙○○前開犯行與共犯甲○○間有犯意聯絡及行為之分擔，應論以共同正犯。爰審酌被告丙○○於本件合會
    冒標過程中參與之程度以及分擔犯行之角色，及其犯罪動機、智識與犯後尚能坦
    承犯行，並表示對於各互助會會員歉咎之意，惟金額過於龐大而無法即時向受害
    人等清償等情，判決如主文所示之刑，以資懲儆。
三、公訴意旨另以：被告丙○○及共犯甲○○於前開冒用他人名義標會時，係在標單
    上書寫他人姓名以及特定金額之標息而偽造標單詐取會款，因認被告甲○○另涉
    犯刑法第二百十六條、第二百十條之行使偽造私文書罪嫌等語。惟按犯罪事實應
    依證據認定之，無證據不得推定其犯罪事實；不能證明被告犯罪或其行為不罰者
    ，應諭知無罪之判決，刑事訴訟法第一百五十四條、第三百零一條第一項分別定
    有明文。訊之被告丙○○堅決否認有公訴人所指偽造文書（標單）犯行，並稱伊
    僅係受甲○○之告知而向各活會會員表明該次係由何人標得，而共犯甲○○應該
    沒有填寫標單等語。經查：共犯甲○○固曾於九十一年六月二十四日偵訊中坦承
    有詐取會款犯行，惟就標單部分僅曾供述「（你有無寫標單﹖）沒有，會員都信
    任我，大家告訴我要標的金額，我比較之後讓最高的得標，再通知會員」（參閱
    臺灣臺中地方法院檢察署九十一年偵字第一０五八八號卷第十五頁），並未曾供
    承有偽造標單之犯行，且遍查偵查卷全卷，亦未見有何被告丙○○與共犯甲○○
    偽造標單之積極證據，告訴人雖一再陳稱被告有偽造標單云云，然並未見提出何
    積極事證；況被告並非每一會都冒標，是縱或有部分會期係會員親自到場書寫標
    單正常得標，亦非可逕證明被告就本案係以偽造標單方式詐欺，被告既已冒稱他
    人名義得標而收取會款，自不可能提示任何載明他人名義標單予告訴人而自暴犯
    行，則告訴人指稱被告有偽造標單犯行，尚屬無據；再者會首亦可趁無會員到場
    投標機會，向活會會員詐稱係某會員得標而收取標金，本非必先有偽造標單犯行
    始能詐取會款，是公訴人所指被告甲○○以他人名義偽造標單一節，尚屬不能證
    明，即難謂本件被告丙○○有何行使偽造文書之犯行。此外，本院復查無其他積
    極證據，足資認定被告丙○○有何行使偽造文書之犯行，揆諸前揭規定，本應為
    被告丙○○此部分被訴行使偽造文書部分無罪之諭知，惟因公訴意旨認此部分與
    被告丙○○前揭詐欺成罪犯行間，有牽連犯之裁判上一罪關係，本審判不可分原
    則，爰不另為無罪之諭知。
四、公訴意旨又以：被告丙○○與共犯甲○○二人於未得乙○○○之同意或授權之情
    形下，擅自以乙○○○之名義，參加由證人卓吟自認會首所召集之互助會（會期
    自九十年四月二十日起，至九十二年二月二十日止，會款二萬元，採內標制，連
    同會首共計二十三會，下稱丁會），並於九十年五月二十日之第二會即以電話向
    證人卓吟佯稱乙○○○欲以二千二百元之標金投標，使不知情之證人卓吟於標單
    上書寫乙○○○名義及標金二千二百元之標息參與投標，並順利得標，而詐得其
    餘活會會員會款三十七萬三千八百元及會首會款二萬元，足以生損害於乙○○○
    及該會之其餘會員，因認被告丙○○此部分涉及行使偽造文書、詐欺取財之犯嫌
    等語。惟查：
  (一)按吾國互助會之社會實況，互助會會員基於多種因素考量，諸如夫妻一方藏私房
    錢，或妻以夫之名義參加，不依真正繳款人之本名而以他人名義參加互助會之情
    形，所在多有，甚或以「某先生」、「某小姐」、「某太太」等無法特定之代稱
    作為會員名義者，亦屬常見。本件告訴人乙○○○亦以其夫及子女周進生周文彬
    、周文玲等人名義參加合會，證人魏葉素娥係以「魏太太」名義參加合會，證人
    丁○○○以謝麗華名義加入合會，證人賴素娥以賴秀玲名義加入合會，其等均非
    以其之本名參加，可見一斑。是故是否構成詐欺罪，自不得以會單未記載會員之
    真正姓名，或以他人名義參加，即認有不法所有之意圖，而應以被告是否有按期
    繳納互助會款，作為認定有無詐欺之依據。
  (三)訊據被告丙○○固不否認與共犯甲○○一同以告訴人乙○○○名義加入卓吟所起
    之丁會，惟辯稱：每一期都有按時繳會款，一直到前面甲、乙、丙三個會倒掉之
    九十一年五月以後才沒有按期繳納等語。經查：被告丙○○確實與共犯甲○○於
    得標後如期繳交約十二、三期的會錢，直到其等所招募之前開合會倒會以後，才
    沒有繼續繳錢等節，業據證人卓吟於本院審理時到庭結證屬實；又該丁會共二十
    三會，被告丙○○與共犯甲○○已正常繳納一半以上之會款，僅因自己所起之合
    會無法繼續而無力繼續支付，若其等於以告訴人乙○○○名義參加丁會時即有詐
    欺之故意，自無於標得會款後約一年內均能正常繳交會款之可能。是故本件尚難
    認定被告丙○○此部分之行為有何詐欺取財之故意，此部分既無任何積極證據足
    資證明被告有詐欺之犯行，要難僅以被告丙○○於丁會中有繳不出會款之行為即
    擬制推測被告有詐欺之故意，遑論有何利用不知情之證人卓吟填寫標單投標以行
    使偽造私文書之犯行存在。揆諸前開法條及判例意旨，本應就公訴人所指被告丙○○此部分之犯行為無罪之諭知，惟依公訴意旨，認此部分與前開起訴經判決有
    罪之詐欺罪部分，具有連續犯之裁判上一罪關係，依審判不可分原則，爰不另為
    無罪之諭知。
據上論結，應依刑事訴訟法第二百九十九條第一項前段，刑法第二十八條、第五十六
條、第三百三十九條第一項、第五十五條、第七十四條第二款，罰金罰鍰提高標準條
例第一條前段，判決如主文。
中      華      民      國      九十二      年      六  月    十三    日
                            臺灣臺中地方法院刑事第七庭
                                        法  官  林學晴
右正本證明與原本無異。
如不服本判決，應於判決送達後十日內向本院提出上訴狀，上訴於臺灣高等法院臺中
分院（須附繕本）
                                        書記官
中      華      民      國      九十二      年      六    月    十三    日
~FO
附表
說明：被告冒標所詐取金額之計算方式：
      【〔（會期數－遭冒標之會序）＋1（即遭冒標之人）〕Ⅹ（每會每月金額－
      每月標息）】＝當期冒標所得金額。
附表一：甲會（八十八年十二月五日起至九十一年五月五日止，內標制，每會二萬元
        ，會員連同會首共計三十名）。又「n」值乃遭冒標之會序，如第五會即為
        ５）
┌──┬───────┬──────┬─────────┬────────
│編號│冒標日期      │被冒用人    │冒標利息（新台幣）│冒標所得金額（新
│    │（民國）      │            │                  │
├──┼───────┼──────┼─────────┼────────
│ １ │八十九年四月五│周進生      │三千二百元        │26×(20,000－3,2
│    │日（第五會）  │            │                  │
├──┼───────┼──────┼─────────┼────────
│ ２ │八十九年九月五│周文玲      │二千八百元        │21×(20,000－2,8
│    │日（第十會）  │            │                  │
├──┼───────┼──────┼─────────┼────────
│ ３ │不詳          │周文彬      │二千五百元    │(30－n)＋1×(20,
├──┼───────┼──────┼─────────┼────────
│ ４ │不詳          │林清溪      │二千七百元        │(30－n)＋1×(20,
├──┼───────┼──────┼─────────┼────────
│ ５ │不詳          │楊連平      │二千五百元        │(30－n)＋1×(20,
├──┼───────┼──────┼─────────┼────────
│ ６ │九十年三月五日│謝麗華      │二千三百元        │15×(20,000－2,2
│    │（第十六會）  │            │                  │
├──┼───────┼──────┼─────────┼────────
│ ７ │不詳          │廖鳳英      │三千元            │(30－n)＋1×(20,
├──┼───────┼──────┼─────────┼────────
│ ８ │九十年七月五日│魏太太      │二千四百元        │11×(20,000－2,4
│    │（第二十會）  │（魏葉素娥）│                  │
└──┴───────┴──────┴─────────┴────────
附表二：乙會（八十九年十二月十五日起至九十一年八月十五日止，內標制，每會二
        萬元，會員連同會首共計二十一名）。又「n」值乃遭冒標之會序，如第五
        會即為５）
┌──┬───────┬──────┬─────────┬────────
│編號│冒標日期      │被冒用人    │冒標利息（新台幣）│冒標所得金額（新
│    │（民國）      │            │                  │
├──┼───────┼──────┼─────────┼────────
│ １ │九十年二月十  │乙○○○    │二千七百元        │19×(20,000－2,7
│    │五日（第三會）│            │                  │
├──┼───────┼──────┼─────────┼────────
│ ２ │不詳          │謝生妹      │二千六百元        │(21－n)＋1×(20,
├──┼───────┼──────┼─────────┼────────
│ ３ │不詳          │蔡中田      │二千五百元        │(21－n)＋1×(20,
├──┼───────┼──────┼─────────┼────────
│ ４ │不詳          │魏太太      │二千八百元        │(21－n)＋1×(20,
│    │              │（魏葉素娥）│                  │
└──┴───────┴──────┴─────────┴────────
附表三：丙會（九十年十一月二十五日起至九十二年八月二十五日，內標制，每會二
        萬元，會員連同會首共計二十二名）。
┌──┬──────┬──────┬─────────┬─────────
│編號│冒標日期    │被冒用人    │冒標利息（新台幣）│冒標所得金額（新台
│    │（民國）    │            │                  │
├──┼──────┼──────┼─────────┼─────────
│ １ │民國九十年十│林湘婷      │二千五百元        │21×(20,000－2,500
│    │二月二十五日│            │                  │
│    │（第二會）  │            │                  │
├──┼──────┼──────┼─────────┼─────────
│ ２ │民國九十一年│蘇美涓      │二千三百元        │20×(20,000－2,300
│    │一月二十五日│            │                  │
│    │（第三會）  │            │                  │
├──┼──────┼──────┼─────────┼─────────
│ ３ │民國九十一年│阿英        │二千七百元        │18×(20,000－2,700
│    │三月二十五日│            │                  │
│    │（第五會）  │            │                  │
└──┴──────┴──────┴─────────┴─────────
（得上訴）
附錄論罪科刑法條
刑法第三百三十九條第一項
意圖為自己或第三人不法之所有，以詐術使人將本人或第三人之物交付者，處五年以
下有期徒刑、拘役或科或併科一千元以下罰金。


司法院資訊處製作；財團法人民間司法改革基金會備份。
